臺灣高等法院高雄分院民事判決　　　　 93年度重上字第102號
上　訴　人　戊○○
訴訟代理人　焦文城律師
訴訟代理人　施秉慧律師
被上訴人　　丙○○
被上訴人　　丁○○
被上訴人　　乙○○
上列當事人間請求返還所有物等事件，上訴人對於民國93年8 月
10日臺灣高雄地方法院92年度重訴字第694 號第一審判決提起上
訴，本院於94年9 月20日言詞辯論終結，判決如下：
    主      文
上訴駁回。
第二審訴訟費用由上訴人負擔。
    事實及理由
一、上訴人主張：伊前因對原經營「巴黎銀樓」之訴外人杜憲宗
    有新台幣（下同）630 萬元之借款債權無法取償，故於民國
    （下同）85年2 月6 日以其中之100 萬元債權作為受讓該銀
    樓一切資產之代價而予以承受，並於同年月13日辦妥營利事
    業變更登記為伊名義，伊乃於89年間僱用杜憲宗為該銀樓之
    經理以處理珠寶買賣及營運等各項事務。詎90年12月19日下
    午2 時許，被上訴人丙○○邀同被上訴人丁○○、乙○○等
    三人至巴黎銀樓向杜憲宗催討其個人積欠之債款，惟因杜憲
    宗確無還款能力而遲遲無法取償，嗣約近20日凌晨時分，被
    上訴人等三人因見銀樓內陳列之珠寶頗具價值，竟共同強行
    取出其中之藍寶石戒、鑽石等市值計668 萬6 千100 元之珠
    寶共24件以為抵債，其後再將上開珠寶交予他人抵債而失其
    占有。被上訴人等未經伊之同意即強行取走伊所有之上開珠
    寶，自係侵害伊所有權之共同侵權行為，且屬惡意占有，而
    該等珠寶復因被上訴人等之處分已無法回復返還，被上訴人
    等自亦因此而受有利益，爰依民法第179條或第185條、第
    956條之規定，求為命被上訴人等應連帶給付668萬6千100元
    及其法定遲延利息等情。原審為其敗訴之判決，其上訴聲明
    求為判決：(一)原判決廢棄。(二)被上訴人應連帶給付668萬6千
    100元及自起訴狀繕本送達之翌日起至清償日止，按週年利
    率百分之五計算之利息。(三)第一、二審訴訟費用由被上訴人
    連帶負擔。(四)願供擔保，請准宣告假執行。
二、被上訴人則以：被上訴人丙○○因積欠被上訴人乙○○借款
    250萬元未還，而訴外人杜憲宗亦積欠丙○○498萬元，丙○
    ○乃委由其父即被上訴人丁○○出面向訴外人杜憲宗催討，
    以資清償丙○○對被上訴人乙○○所負債務。被上訴人等三
    人於90年12月19日下午5時許至杜憲宗經營10餘年之巴黎銀
    樓，而丙○○於確認杜憲宗身分後隨即離開，杜憲宗其後則
    出於自願將該店內所陳列之珠寶24件交付被上訴人乙○○、
    丁○○以作為抵債之擔保，被上訴人乙○○、丁○○並當場
    退還其中5件珠寶予杜憲宗。嗣被上訴人丙○○乃將上開珠
    寶交付其債權人以供抵債，經其債權人持之向當舖質當後僅
    獲償30萬元。查上開珠寶係杜憲宗自願交付被上訴人乙○○
    及丁○○以供抵債，並非以暴力恐嚇等手段而取得，且伊等
    對於該巴黎銀樓係屬上訴人所有亦不知情，則伊等取得上開
    珠寶之占有應屬善意取得，是上訴人請求伊等返還相當於上
    開珠寶之金額自屬無據等語，資為抗辯。其於準備程序期日
    所作答辯聲明求為判決：上訴駁回。
三、被上訴人未於言詞辯論期日到場，核無民事訴訟法第386 條
    各款所列之情形，爰依上訴人之聲請，由其一造辯論而為判
    決。
四、本件上訴人主張訴外人杜憲宗前所經營之巴黎銀樓於85年2
    月13日將營利事業之負責人辦理變更登記為上訴人名義所有
    ，嗣被上訴人於上開時日前往該銀樓向訴外人杜憲宗催討其
    個人欠款，並取走標價為668 萬6 千100 元之系爭藍寶石戒
    、鑽石等二十四件珠寶以為抵債之事實，已據其提出高雄市
    政府營利事業登記證、珠寶清單、臺灣高雄地方法院檢察署
    檢察官起訴書等件影本為證，被上訴人於對亦不爭執，堪信
    上訴人此部分主張為真實。惟上訴人主張巴黎銀樓為上訴人
    所有，被上訴人等係強行取走上訴人所有之系爭珠寶等情，
    則為被上訴人等所否認並以前開情詞置辯。經查：
（一）被上訴人取得系爭珠寶是否強行取走而構成共同侵權行為
      應連帶負損害賠償責任？
  １、按因侵權行為所生之損害賠償請求權，以行為人有故意或
      過失不法侵害他人之權利為成立要件；倘行為人否認有故
      意或過失，即應由請求人就此利己之事實舉證證明；若請
      求人先不能舉證以證實自己主張之事實為真實，則行為人
      就其抗辯事實即令不能舉證，或所舉證據尚有疵累，亦應
      駁回請求人之請求。（最高法院17年上字第917號判例、
      92年台上字第1505號判決意旨參照）。
  ２、本件上訴人主張系爭珠寶係因被上訴人以恐嚇、強迫等手
      段，強逼訴外人杜憲宗交付云云，並提出臺灣高雄地方法
      院檢察署檢察官91年度偵字第4857號起訴書影本一件為證
      ，惟為被上訴人所否認，據被上訴人丁○○於原審陳稱：
      「（法官問：杜憲宗在巴黎銀樓經營多久時間？）至少10
      幾年，我在民國70幾年就向他買過東西」（見原審卷第73
      頁）、「巴黎銀樓原本是杜憲宗的，後來為什麼變成上訴
      人的我不知道」、「（法官問：你是否知道杜憲宗是上訴
      人的雇用人員？）不知道」、「（法官問：是否認為杜憲
      宗是巴黎銀樓的負責人？）是」、「（法官問：杜憲宗把
      珠寶拿給你時，如何表示？是否表示珠寶為他所有？）用
      鑽戒抵債務。他沒有任何表示，也沒有表示珠寶是別人的
      」等語（見原審卷第55頁、第56頁）。足見被上訴人等在
      主觀上係認為巴黎銀樓由杜憲宗所經營，始拿取系爭珠寶
      抵債。再被上訴人等三人被訴涉嫌傷害、強制、恐嚇等刑
      事案件，經原法院91年度易字第3259號及本院92年度上易
      字第1033號刑事判決本件被上訴人均無罪確定在案，此經
      本院函調上開刑事案卷核明，並有各該刑事判決附卷可稽
      。足證上訴人主張被上訴人是強逼訴外人杜憲宗交付系爭
      珠寶等情並非真實，其主張被上訴人應負共同侵權之損害
      賠償責任云云，自屬無據。
  ３、上訴人雖舉證人即訴外人杜憲宗之妻甲○○○於本院證稱
      ：當時有五個人來店裡．．說一定要拿東西抵債，我有跟
      他們講說這是戊○○的店．．．等語，資為其主張被上訴
      人知悉巴黎銀樓係上訴人所有之證明。惟查訴外人杜憲宗
      夫婦當時將系爭珠寶品名、重量、價值等事項，由甲○○
      ○分二頁書就清單，交由被上訴人丁○○簽名等情，為證
      人甲○○○證稱該清單係其書寫後交被告丁○○簽名無訛
      ，並有該清單影本二紙在卷可稽。該清單其中一頁日期載
      為12月19日，另一頁日期則載為12月20日，據證人甲○○
      ○於本院證稱時間是12月19日晚上寫到翌日清晨之語（見
      本院卷第117頁），此段長時間內，均未據該夫婦二人告
      知其所謂之店主前來，且於高雄市政府警察局七賢派出所
      主管劉漢民率巡邏警員前往店裡時，甲○○○說沒有事，
      此亦據證人劉漢民於刑案二審審理時證稱「當時未發現有
      何異狀，告訴人（指杜憲宗）夫妻未受控制，如果受到脅
      迫我們在店內，告訴人夫妻有機會告訴我們，我就叫他們
      早點關門，巡守隊隊員亦說沒有事早點關門等語。足證被
      上訴人並無訴外人杜憲宗及上訴人所指傷害、恐嚇、強制
      等犯行，而證人甲○○○上述所證曾講說這是戊○○的店
      之語，亦因與該銀樓實僅係提供予本件上訴人擔保等情（
      詳如後敘），亦非實在，自無可取。況查巴黎銀樓內有黃
      金及珠寶等物，為訴外人杜憲宗在刑案中陳明，倘被上訴
      人乙○○、丁○○二人以強暴、脅迫等方法強制杜憲宗償
      債，自無捨變現較易之黃金而取難變賣之珠寶之理，亦無
      任由甲○○○記載各項珠寶品名價格，並於清單簽收而留
      供杜憲宗存留憑證之必要，足見杜憲宗以珠寶質押係與本
      件被上訴人雙方磋商結果，由其選擇以黃金或珠寶質押，
      並決定各項質押珠寶之價格，寫下清單要求被上訴人丁○
      ○簽名存留作為質押憑證，其意思自由並未受強迫或限制
      甚明。
（二）訴外人杜憲宗之交付系爭珠寶是否係有權處分：
  １、上訴人主張訴外人杜憲宗係以「巴黎銀樓」作價200萬元
      以抵償其所欠上訴人之630萬元借款債權，而轉讓予上訴
      人，杜憲宗僅係其僱用之支薪經理而已，故銀樓店內之系
      爭珠寶等物均屬其所有云云，並提出活期儲蓄存款取款條
      、匯款申請書、名片、薪資紀錄等件影本為證。然查，訴
      外人杜憲宗自89年度至91年度止於各年度綜合所得稅之申
      報，均無有自巴黎銀樓支領薪資之記錄，有財政部高雄國
      稅局財高國稅資字第0930042468號函所附綜合所得稅各類
      所得資料清單等在卷可稽；而巴黎銀樓之更名登記，乃係
      訴外人杜憲宗為提供予上訴人作為其積欠上訴人630萬元
      債款之抵押或償債保證，如其不能確實還款，上訴人即得
      以該店內之貨品抵債，且上訴人雖將該店委由訴外人杜憲
      宗夫婦管理，惟該店之管理期間無論係多賺或虧損，訴外
      人杜憲宗不論盈虧均需按月交付上訴人5 萬元（開始後之
      一年內）或3 萬元，迄92年3 月24日止（即本件上訴人在
      上開刑事案件應訊前）已償還上訴人200 餘萬元而尚欠
      400 餘萬元，至杜憲宗夫婦是否支薪或店內之開銷如何，
      其等即應會自行扣除，上訴人於此均不清楚等情，業經上
      訴人於上開刑案一審審理中以證人之身分到庭證述在卷（
      見該卷92年3 月24日審判筆錄）。依此，足證是訴外人杜
      憲宗自上訴人主張之自89年間僱用時起至系爭事件發生之
      時止，以上訴人登記負責人名義之巴黎銀樓，並未為扣繳
      單位據以課徵杜憲宗之薪資所得稅，亦未曾掣發杜憲宗之
      薪資所得扣繳憑單予杜憲宗收用申報，上訴人所稱杜憲宗
      係其僱用之支薪經理云云，自非實在。再參以上訴人於上
      開刑案中所稱其就該銀樓之營運並不負擔任何損失，就該
      店之開銷支出亦均不論，而訴外人杜憲宗經營不論盈虧均
      需按月給付其5 萬元或3 萬元作為清償先前所欠借款等語
      ，顯然上訴人就該銀樓之變更登記及申請時所填載之以
      100 萬元讓渡之讓渡書等件（原審卷附高雄市政府建設局
      高市建設二字第0930013238號函所附營利事業統一發證變
      更登記申請書、讓渡書等件），均非如各該文件所載之文
      義即一般財產所有權之轉讓以取得真正所有權，此從上訴
      人於受讓店舖所有權後，仍由前事業主單獨負擔該店之盈
      虧，而上訴人只享受借款債權之固定受償，是上訴人所謂
      其業因店舖轉讓而為巴黎銀樓之所有人，系爭珠寶為其所
      有云云，難認真實自無可採。而上訴人於本件審理中固改
      稱其在上開刑事案件中所證述者並非真實云云，然上開刑
      事案件原即係上訴人及訴外人杜憲宗共同具狀向臺灣高雄
      地方法院檢察署提出告訴（見該案卷內刑事補充告訴意旨
      狀），並共同為該案刑事附帶民事訴訟之當事人，有刑事
      附帶民事起訴狀附卷可參，衡情上訴人應無於自己為被害
      人而提出告訴及損害賠償請求之案件中，任意編排事實而
      為陳述之可能，足見巴黎銀樓之轉讓僅為上訴人債權之擔
      保，該店之實際經營人仍為訴外人杜憲宗而非上訴人，故
      訴外人杜憲宗始未將上訴人所謂支薪列為營業成本而申報
      其個人所得，是上訴人於上開刑案中所證述之內容，應為
      其與訴外人杜憲宗就該銀樓讓渡之真意，並可認與事實相
      符。上訴人受讓該銀樓既僅係以之為其借款債權之擔保，
      且並於訴外人杜憲宗正常營利下未按月償還5 萬元或3 萬
      元借款債務之時，其即得以該店內所有之物品用以抵償，
      是其等轉讓之真意，非單純之所有權利之轉讓，該店內所
      有之設備、生財器具及珠寶等物並非上訴人所有，仍屬訴
      外人杜憲宗所有資為繼續經營藉以營利償還所欠上訴人借
      款債務之用甚明。
  ２、依前述，上訴人與訴外人杜憲宗就上開銀樓之「轉讓」既
      僅為抵押或保證之意義而無所有權之讓與，且訴外人杜憲
      宗於其交付系爭珠寶前亦未通知其所謂之業主即上訴人到
      場處理，更足證明。參以訴外人杜憲宗經營巴黎銀樓至轉
      讓更名時止已約二十年，且於更名轉讓後至系爭事發時止
      ，亦仍持續實際經營上開銀樓之業務，而上訴人所為營利
      事業之更名登記並未有如不動產所有權移轉之公示制度，
      就其轉讓除於營利事業登記證之負責人欄內記載外，實無
      法依其經營之外貌據以得知更迭，自難令被上訴人必然知
      悉其情。是被上訴人就訴外人杜憲宗對系爭珠寶等動產之
      占有及持以抵債之處分，依此客觀情勢及交易經驗，自無
      由得知巴黎銀樓為上訴人所有或訴外人杜憲宗就此巴黎銀
      樓並無所有與處分之權能，其等受讓系爭珠寶以為債務之
      抵銷，自屬善意受讓系爭珠寶之占有而應受法律之保護，
      上訴人主張被上訴人係惡意占有云云，尚為無據。
（三）上訴人得否依不當得利之規定，請求被上訴人返還其所受
      之利益？查，上訴人主張被上訴人等未經伊之同意即強行
      取走伊所有之24件珠寶，而該珠寶因被上訴人等之處分而
      無法回復返還，致伊受有損害，被上訴人等為無法律上之
      原因而受利益，伊自得依民法第179條、第181 條之規定
      ，請求被上訴人償還該24件珠寶之價額云云。惟查，被上
      訴人丙○○係因其對杜憲宗有498萬元之債款始收受系爭
      珠寶以為抵債，是其受領應屬有法律上之原因，自無不當
      得利可言。
五、綜據上述，被上訴人並無以恐嚇、強迫等手段強逼訴外人杜
    憲宗交付系爭珠寶以為償債之共同侵權行為，而被上訴人就
    訴外人杜憲宗交付系爭珠寶抵債處分，依其外觀並無從得知
    無處分權能，其等就系爭珠寶之占有即屬善意受讓而無從任
    由上訴人再行主張或為追及，又被上訴人丙○○亦係因其對
    訴外人杜憲宗有498 萬元之債款始收受系爭珠寶以為抵債，
    其受領自屬有法律上之原因而無不當得利之情形，從而，上
    訴人依民法第179 條、第181 條、第185 條第1 項、第956
    條之規定，請求被上訴人應連帶給付系爭珠寶之標售價額
    6,686, 100元及自起訴狀繕本送達翌日起算之法定遲延利息
    ，尚屬無據，不能准許。原審為上訴人敗訴之判決及駁回其
    假執行之聲請，理由雖非全然一致，但結果相同，仍應予維
    持。上訴意旨指摘原判決不當，求予廢棄改判，為無理由，
    應予駁回。又本件判決基礎已臻明確，兩造其餘攻擊防禦之
    方法，核與判決結果不生影響，自不予一一論述，併此敘明
    。
六、據上論結，本件上訴為無理由，依民事訴訟法第463 條、第
    385條第1項、第449 條第2 項、第78條，判決如主文。
中　　華　　民　　國　　94　　年　　10　　月　　4 　　日
                        民事第一庭
                            審判長法官  林健彥
                            法      官  黃國川
                            法      官  林紀元
以上正本證明與原本無異。
如對本判決上訴，須於判決送達後20日內向本院提出上訴狀，其
未表明上訴理由者，應於上訴後20日內向本院提出上訴理由書（
均須按他造當事人之人數附繕本）。上訴時應提出委任律師或具
有律師資格之人之委任狀，並依附註條文規定辦理。
中　　華　　民　　國　　94　　年　　10　　月　　4 　　日
                            書  記  官  張明賢
附註：
民事訴訟法第466 條之1 ：對於第二審判決上訴，上訴人應委任
律師為訴訟代理人，但上訴人或其法定代理人具有律師資格者，
不在此限。
上訴人之配偶、三親等內之血親、二親等內之姻親，或上訴人為
法人、中央或地方機關時，其所屬專任人員具有律師資格並經法
院認適當者，亦得為第三審訴訟代理人。
第1 項但書及第2 項情形，應於提起上訴或委任時釋明之。
